【裁判字號】    98,上易,570
【裁判日期】    980930
【裁判案由】    恐嚇取財
【裁判全文】
臺灣高等法院臺南分院刑事判決         98年度上易字第570號
上  訴  人  臺灣臺南地方法院檢察署檢察官
被      告  乙○○（原名劉秀美）
上列上訴人因被告恐嚇取財案件，不服臺灣臺南地方法院98年度
易字第200號，中華民國98年6月1日第一審判決（起訴案號：97
年度偵緝字第1576號），提起上訴，本院判決如下：
    主  文
原判決撤銷。
本件免訴。
    理  由
一、公訴人上訴意旨略以：
  (一)本件被告雖辯稱交付帳戶資料予他人，係因撥打中華日報廣
    告之電話，且向刊登該廣告之地下錢莊借款云云，然其無法
    提供該廣告之相關電話資料，亦無法說明與其接洽借款者之
    真實姓名、年籍等資料，其所辯已屬可疑。另被告辯稱對方
    要求交付帳戶之理由，係因地下錢莊業者要求被告還款時，
    需匯款到被告所有之自己帳戶內等語，然被告若真欲還款予
    地下錢莊業者，則該業者為何不要求被告匯至指定銀行帳戶
    即可，反而多此一舉，要求被告提供其帳戶之存摺、提款卡
    及密碼？難道地下錢莊業者不怕被告嗣復辦理存摺或提款卡
    掛失、補發後，自行將款項領出？凡此種種，均與常情有違
    。且嗣後取得系爭帳戶之恐嚇取財集團，亦應無甘冒原帳戶
    所有人領得帳戶內款項之風險，費心要求被害人匯款至無法
    掌控之帳戶，合理解釋只有該帳戶係經帳戶所有人交付或同
    意授權使用情形。再者，觀諸系爭帳戶之歷史交易明細，亦
    查無任何被告還款予地下錢莊業者之匯款記錄，顯見被告所
    辯，應係臨訟卸責之詞，不可採信。
  (二)按今日一般人至郵局或銀行開設帳戶並非難事，如非供犯罪
    之非法使用，自無置自己名義帳戶不用，而取得他人帳戶使
    用之必要。且金融存款帳戶事關存戶個人財產權益之保障，
    其與存戶印鑑章甚至金融卡結合，具高度專有性，除非本人
    或與本人親密關係者，難認有何理由可自由流通使用，一般
    人皆有妥為保管防免他人任意使用之認識；參以邇來恐嚇取
    財集團使用他人帳戶作為指示被害人匯款工具，此種犯罪類
    型層出不窮，並廣經媒體披載，凡對社會動態非全然不予關
    注者均能知曉。本件被告為成年人，足認其心智成熟，具一
    般智識程度及社會經驗，應可察覺上開疑點，然其竟無視此
    等疑點之存在，率爾將攸關個人財產、信用之具有專有性之
    銀行帳戶金融卡及密碼等資料交付予姓名年籍均不詳之人使
    用，且被告雖辯稱其為取得貸款，始交付系爭帳戶資料，然
    其無視於本案中出現之可疑情形及帳戶資料可能被用為恐嚇
    取財等不法用途之工具，而聽任其自然發展，終致發生構成
    要件該當之結果，其心態上顯係對於結果之發生予以容認，
    亦即，本件犯罪結果之發生，並不違背被告之本意甚明。
  (三)綜上所述，堪認上開帳戶資料，乃被告在有預見之情形下出
    於己意而交付予他人使用，且由恐嚇取財集團輾轉取得後從
    事不法用途，是被告辯稱係向地下錢莊借款而交付上開帳戶
    云云，顯係事後卸責之詞，委無足採，其幫助恐嚇取財之犯
    行，已堪認定。原審未綜合審酌上情，僅以檢察官所舉證據
    尚不足以證明被告幫助恐嚇取財犯行，並據以為被告無罪之
    諭知，在認定事實上似嫌率斷，難認其判決妥適，請將原審
    判決撤銷，另為適當之判決。
二、本件公訴意旨略以：被告乙○○明知國內社會上層出不窮之
    詐騙或恐嚇取財犯罪集團或不法份子為掩飾其不法行徑，避
    免執法人員之追究及處罰，經常利用他人之金融機構帳戶掩
    人耳目，在客觀上可以預見一般取得他人帳戶使用之行徑，
    常與財產犯罪所需有密切關連，且此種不法行為屢經媒體大
    肆宣導；竟仍基於幫助恐嚇取財之未必故意，於民國97年5
    月16日前某日，在不詳地點，將其以原名劉秀美（97年2月1
    9日申請姓名更換為乙○○）所開設之中華郵政股份有限公
    司大橋郵局（下稱大橋郵局）帳號00000000000000號帳戶之
    存簿、提款卡、提款卡密碼與印章，以不詳之代價交予真實
    姓名、年籍不詳之人使用。嗣該人取得上開提款卡等物後，
    即由其所屬之擄鴿勒贖犯罪集團內不詳成員，於97年5月16
    日撥打電話予甲○○，恐嚇稱其所飼養之鴿子被伊所擄獲，
    要甲○○匯款贖回云云，致甲○○因而心生畏懼，於同日依
    對方指示匯款新台幣（下同）5,200元至乙○○上開大橋郵
    局帳戶內，嗣甲○○匯款後，對方放回鴿子始報警處理而循
    線查悉。因認被告涉有刑法第30條、第346條第1項之幫助恐
    嚇取財罪嫌等語。
三、按案件曾經判決確定者，應諭知免訴之判決；該免訴之判決
    ，得不經言詞辯論為之，刑事訴訟第302條第1款、第307條
    分別定有明文。所謂曾經判決確定之「案件」，包括單一案
    件及同一案件。又訴訟上所謂一事不再理之原則，關於實質
    上一罪或裁判上一罪，亦均有其適用。準此，被告僅提供一
    帳戶供恐嚇取財集團成員使用，其僅有一幫助行為甚明，其
    為單純一罪之實質上一罪，自有一事不再理原則之適用，申
    言之，其幫助行為單一，縱被害人有二人，在審判上亦無從
    分割為數行為裁判。
四、經查：(一)被告乙○○前因可預見金融機構帳戶係個人理財重
    要工具，亦為關係個人財產、信用之表徵，如交予他人使用
    ，有被供作財產犯罪用途之可能，其竟基於幫助不詳之人遂
    行財產犯罪之不確定故意，於民國97年3、4月間，在台南市
    ○○路上天上人間俱樂部前走廊，將其在中華郵政臺南永康
    大橋郵局申設帳號00000000000000之帳戶存摺、印鑑及提款
    卡連同密碼等物，交付與姓名、年籍均不詳之犯罪集團成員
    使用，容任該犯罪集團使用上揭金融機構帳戶以遂行犯罪。
    適有陳進福於97年5月16日13時5分許，接獲集團成員以行動
    電話門號0000000000號來電恫稱：陳進福所飼養之賽鴿在伊
    這邊，需支付贖款新臺幣5,060元，若不匯款，就把鴿子殺
    掉等語，陳進福心生畏懼，遂前往高雄瑞豐郵局匯入款項5,
    060元至上揭帳戶之事實，業經臺灣高雄地方法院檢察署檢
    察官以97年度偵緝字第2953號聲請簡易判決處刑書向臺灣高
    雄地方法院聲請簡易判決處刑，並經臺灣高雄地方法院以98
    年度審簡字第720號判處有期徒刑3月，且於「98年5月20日
    」確定在案，有前開刑事判決書與台灣高等法院被告前案紀
    錄表附卷可按（現在監執行中）。(二)再本案被告之犯罪事實
    ，與前案據以聲請簡易判決處刑之犯罪事實，二者所指之被
    告提供予集團使用之帳戶帳號相同、被害人甲○○、陳進福
    等人遭詐騙之時間俱為97年5月16日，顯見本案與前案所起
    訴者，係被告提供其同一帳戶予恐嚇取財集團成員使用之幫
    助恐嚇取財犯行，至被害人不同，僅係被告以一幫助行為，
    供恐嚇取財正犯得以遂行多次恐嚇取財犯行惟依上開說明，
    其幫助行為單一，基於案件單一性，本案之犯罪事實自應為
    前案之確定判決效力所及，揆諸首揭規定，本件應為免訴之
    判決。
五、原審疏未審酌本案為單一案件之前案確定判決效力所及，以
    無積極證據足以證明被告乙○○有何公訴意旨所指之幫助恐
    嚇取財犯行，於「98年6月1日」諭知被告乙○○無罪判決，
    依上開規定，尚有未合，公訴人前揭之上訴意旨堅稱被告應
    為有罪判決，雖亦無理由，惟原判決既有上開可議之處，自
    應由本院予以撤銷改判，為免訴之諭知，並不經言詞辯論為
    之。
六、據上論斷，應依刑事訴訟法第369條第1項前段、第364條、
    第302條第1款、第307條，判決如主文。
中    華    民    國    98    年    9     月    30    日
                  刑事第一庭    審判長法  官  黃崑宗
                                      法  官  蔡長林
                                      法  官  陳顯榮
以上正本證明與原本無異。
不得上訴。
                                      書記官  劉岳文
中    華    民    國    98    年    10    月    1     日


司法院資訊處製作；財團法人民間司法改革基金會備份。
